臺灣高等法院民事判決　　　　　　　　　　　　　九十二年度勞上易字第一二九號
　　上　訴　人　臺旭纖維工業股份有限公司
　　法定代理人　李志村
　　訴訟代理人　李國平
　　　　　　　　蔡昭明
　　被上訴人　　壬○○
　　　　　　　　辛○○○
　　　　　　　　乙○○
　　　　　　　　己○○
　　　　　　　　丁○○
　　　　　　　　庚○○
　　　　　　　　丙○
　　　　　　　　戊○○
　　　　　　　　癸○○
　　　　　　　　甲○○
　　　　　　　　子○○○
　　　　　　　　丑○○
　　共　　　同
　　訴訟代理人　林志嵩律師
當事人間請求給付退休金等事件，上訴人對於中華民國九十二年十月二十日臺灣臺北
地方法院九十二年度勞訴字第一二九號第一審判決提起上訴，本院於九十三年三月十
六日言詞辯論終結，判決如下：
    主      文
原判決廢棄。
被上訴人在第一審之訴及假執行之聲請均駁回。
第一、二審訴訟費用由被上訴人各依附表二所示比例負擔。
    事      實
甲、上訴人方面：
一、聲明：如主文第一項、第二項所示。
二、陳述：除與原判決記載相同者外茲以引用外，並補稱略以：兩造關於資遣費、退
    休金等相關事項均已和解，被上訴人自不得再行爭執。且夜點費並非屬於雇主經
    常性給與，為雇主恩惠性給與（勞動基準法（以下稱勞基法）施行細則第十條第
    九款規定參照），自不得列入平均工資內。是被上訴人提起本訴，為無理由。
三、證據：除援用原審所提出證據外，並補提平均薪資計算表、收據等件為證。
乙、被上訴人方面：
一、聲明：上訴駁回。
二、陳述：除與原判決記載相同者茲以引用外，並補稱略以：上訴人發給每位員工之
    夜點費金額均相同，並無如薪資有職級高低之區分，足見系爭夜點費屬於雇主經
    常性給與，自屬於工資。又，上訴人於關廠時勞方代表跟上訴人談資遣方案，勞
    方並未於和解時表示拋棄夜點費之請求權。
三、證據：援用原審所提出證據為證。
    理      由
一、查上訴人於原審判決宣示前，因解散而進行清算程序，並選任李志村為清算人，
    並依法向台灣台北地方法院呈報其為該公司之清算人等情，業據提出台灣台北地
    方法院民事庭民國（下同）九十二年十月十七日北院錦民火九十二度司字第八○
    三號函為證（見本院卷三六頁），則本件兩造間因退休金或資遣費之爭執，係屬
    於上訴人清算範圍內之事務，是李志村本於上訴人公司之清算人，並向原審法院
    為承受訴訟及提起上訴聲明，核與民事訴訟法第一百七十條及第一百七十五條規
    定相符，應予准許，合先陳明。
二、被上訴人起訴主張：伊等分別自附表一所示之「到職日」起受僱上訴人，嗣因上
    訴人關廠，乃於八十七年八月十二日分別辦理退休或資遣。上訴人於計付退休金
    或資遣費之月平均工資時，未將夜點費列入平均工資內，致上訴人應給付伊等之
    退休金或資遣費各短少如附表一「應付金額欄」所示金額，爰依勞基法第十七條
    、或第五十五條規定，求為判決命上訴人應給付伊等各如附表一「應付金額」欄
    所示之金額，及加計自勞動契約終止日起三十日（即八十七年九月十二日）起至
    清償日止，按週年利率百分之五計算之法定遲延利息之判決。
三、上訴人則以：伊原給付被上訴人之夜點費，係屬於雇主恩惠性之給與，並非屬工
    資。況兩造間業已達成協議，即伊依勞基法規定，再多給付被上訴人六個月之月
    平均工資，是被上訴人自不得再行向伊請求退休金或資遣費之差額云云，資為抗
    辯。
四、查被上訴人主張：伊等分別自附表一所示之「到職日」起受僱上訴人，嗣因上訴
    人關廠，乃於八十七年八月十二日分別辦理退休或資遣。上訴人於計付退休金或
    資遣費之月平均工資時，未將夜點費列入平均工資內等情，業據提出八十七年度
    薪資清冊為證（見原審卷一一七至一六八頁），並為上訴人所不爭執，此部分堪
    信為真。
五、本件應審究者為兩造間是否有和解之協議？
（一）按稱和解者，謂當事人約定，互相讓步，以終止爭執或防止爭執發生之契約。
      和解有使當事人所拋棄之權利消滅及使當事人取得和解契約所訂明權利之效力
      ，民法第七百三十六條、第七百三十七條分別定有明文。又當事人互相表示意
      思一致者，無論其為明示或默示，契約即為成立。當事人對於必要之點，意思
      一致，而對於非必要之點，未經表示意思者，推定其契約為成立，關於該非必
      要之點，當事人意思不一致時，法院應依其事件之性質定之，同法第一百五十
      三條亦有規定（最高法院九十二年度台上字第二五三六號判決意旨參照）。又
      ，勞雇雙方合意以終止勞動契約，並就其退休金或資遣金給付予以約定者，係
      勞雇雙方以契約行為終止原勞動契約，除該和解契約無效或經合法撤銷外，自
      應從其約定（最高法院九十二年度台上字第一八六六號判決意旨參照）。
（二）上訴人抗辯：兩造於勞資協議時，業已達成和解，是被上訴人不得再行請求等
      語。經查：
  １、上訴人因逢經濟不景氣，業務不斷減縮，乃於八十七年八月七日公告將於同年
      月十二日關廠（即歇業），並終止兩造間勞動契約乙節，有該公司八十七年八
      月七日字第Ｐ八○二八號公告在卷足憑（見原審卷一八六頁），並為被上訴人
      所不爭執，嗣因工會無法接受上訴人公司關廠之決定，乃由工會推派六人小組
      與上訴人協議，嗣後雙方達成和解即由上訴人除依勞基法規定發放資遣費、或
      退休金，再加發六個月之月平均工資予員工等情，核與證人（即上訴人公司關
      廠前原工會常務理事）簡樹祥於原法院另案給付退休金等事件審理時（即九十
      二年度勞訴字第一○七號）證述：「當初被告公司（指上訴人）宜蘭廠要關廠
      時，我是公司工會的常務理事，關廠時代表員工跟資方洽談『資遣方案』。關
      廠前，我朋友來告訴我說，有六人小組要來評估是否一週後關廠，我們無法接
      受，就去找總經理，當時總經理否認，後來．．．公告，我們去找總經理，他
      說要照勞基法的規定發放，但我們無法接受，我們要求加發六個月，後來王永
      慶才答應，當時整個過程並沒有談到夜點費的事」（見原審卷一八四頁反面）
      、證人（即上訴人工會代表）王福俊亦於該事件證稱：「我也是公司工會六人
      小組之一，八十七年八月七日當天無預警公告八月十二日要關廠，表示因景氣
      不佳，要依勞基法發放退休金及資遣費，當初對薪資結構並不清楚，時間也很
      短暫，沒有談到夜點費的問題」等語（見原審卷一八五頁）相符，可知被上訴
      人推派工會代表與上訴人公司原法定代理人王永慶協商，主要是針對上訴人關
      廠時員工資遣（或退休）之方案（此觀證人簡樹祥證述「關廠時代表員工跟資
      方洽談『資遣方案』等語自明）。且被上訴人亦自認除領取資遣費或退休金外
      ，並再加計領取六個月之月平均工資乙節，足證，兩造間確實對於資遣或退休
      金之金額，業已達成和解契約合意即被上訴人同意由上訴人按照勞基法計算（
      包含平均工資、計算基數等）資遣費或退休金後，再加發六個月之月平均工資
      予全體員工至明。
  ２、雖被上訴人主張：當時工會代表與上訴人法定代理人王永慶協議，並未提到夜
      點費，是該夜點費並非在和解範圍內云云，固據證人（工會代表）王福俊證述
      因時間很短暫，並未談到夜點費問題等語（見原審卷一八五頁）。然查，證人
      簡樹祥既已證述是代表員工與上訴人（即資方）洽談資遣方案一事，而去見上
      訴人原法定代理人王永慶，經協商後，上訴人原法定代理人王永慶應允再加發
      六個月之月平均工資，已如前述，且被上訴人於八十七年八月十二日（即上訴
      人關廠日）領取資遣費或退休金，另再加計六個月之月平均工資金額時，上訴
      人均有將明細及平均工資、總金額提供與被上訴人核對無誤後，被上訴人始領
      取，並親簽收據等情，業經上訴人提出平均工資計算表、收據等件為證（見本
      院卷一四二至一五五頁），並為被上訴人所不爭執，足見被上訴人對於上訴人
      所列計之月平均工資均已同意，且依此所加計六個月之月平均工資金額，亦表
      同意，並依據該和解契約而領取各該金額甚明。則依前揭說明，和解契約本即
      是由兩造約定，互相讓步，以終止爭執或防止爭執發生之契約（民法第七百三
      十六條規定參照），上訴人原法定代理人王永慶與工會員工代表於協議資遣員
      工條件時，自是本於勞基法所規範之月平均工資、資遣及退休基數、年資等相
      關條件一併考量後，始與工會代表達成協議，即上訴人同意依勞基法相關規定
      核算資遣費、退休金後，每位員工再加發六個月之月平均工資，雙方達成和解
      （例如：車禍事件，加害人與被害人就車禍侵權行為事件，以一百萬元達成和
      解，雖未明示各項醫療費用、增加生活上支出費用、精神慰撫金等項目，然此
      和解範圍探求當事人真意，自是包含侵權行為而生之全部請求權在內）。準此
      可知，前開工會員工代表與上訴人和解時，既是針對資遣方案（或退休金）而
      協議，則雙方是以勞基法計算之資遣（或退休金），另每位員工再加發六個月
      之月平均工資而達成和解協議，是系爭和解契約乃包含依據勞基法規範計算之
      資遣費、退休金等所生之請求權在內。職是，工會員工代表與上訴人法定代理
      人王永慶協商和解內容時，固未針對員工薪資明細逐項討論，但探求雙方真意
      既是針對資遣方案而討論協商，嗣後雙方達成和解即上訴人除依法計算資遣費
      或退休金外，另再加發六個月之月平均工資予各員工，並經各員工核對無誤後
      ，而領取各該金額，被上訴人亦不爭執均已領取，則被上訴人即不得再本於勞
      基法再請求系爭夜點費。是被上訴人主張：當時工會代表與上訴人法定代理人
      王永慶協議，並未提到夜點費，是該夜點費並非在和解範圍內云云，自無可取
      。
  ３、被上訴人又主張：系爭和解僅是針對關廠協議，並不及於爭夜點費云云。惟按
      ，雇主有歇業、或虧損時，得預告勞工而終止勞動契約，勞基法第十一條第一
      款、第二款分別定有明文，可知雇主只要有歇業、或事業經營發生虧損時，勞
      基法乃賦予雇主毋須經勞工同意，即得行使該勞動契約終止權。查上訴人因經
      濟不景氣而關廠，並以公告通知各員工乙節，為兩造所不爭執，則上訴人依據
      勞基法第十一條第一款、第二款規定，即得依法行使該勞動契約終止權，本即
      無庸經員工同意，且同前所述，上訴人於八十七年八月七日公告後，工會員工
      代表始與上訴人法定代理人協商關於資遣方案問題，足證，工會員工代表與上
      訴人法定代理人王永慶協商資遣方案時，自是本於勞基法所規範之月平均工資
      、資遣及退休基數、年資等相關條件一併考量後，始與上訴人達成協議，況再
      觀諸被上訴人所領取之加發六個月之月平均工資金額均高於系爭夜點費請求金
      額（詳如附表所示），益證，上訴人因經濟不景氣，工廠營運不佳，造成公司
      虧損而關廠並與全體員工終止勞動契約，工會員工代表與上訴人原法定代理人
      王永慶協商時，上訴人於公司營運不佳情況下，仍願除依據勞基法規範給付資
      遣費、退休金外，另再加發六個月之月平均工資予各員工，雙方和解真意自是
      基於勞資雙方和諧，希望雙方間就資遣費、退休金等相關規定，一併達成和解
      ，嗣後勞方不得就資遣費、退休金等事項再行爭議，殊無可能僅是針對關廠取
      得協議，而不及於資遣費、退休金等請求權在內。是被上訴人主張：系爭和解
      僅是針對關廠，並非拋棄系爭夜點費請求權云云，亦無可取。
  ４、被上訴人再主張：壬○○、庚○○於各領取資遣費、退休金時，收據上均記載
      「如有其他未核發之加班費等，收款人亦得請求」，可知系爭和解並未拋棄系
      爭夜點費請求權云云。查，被上訴人壬○○、庚○○於八十七年八月十八日各
      領取資遣費、退休金時，於收據上各記載「如有其他未核發之加班費等，收款
      人亦得請求」等情，固有卷附收據可稽（見本院卷一四四、一四九頁），然查
      系爭和解是成立於八十七年八月七日，而被上訴人壬○○、庚○○領取各該金
      額是在同年月十八日，乃是在於和解契約成立之後，則承前所述，系爭和解契
      約既是由工會代表六人代理全體員工與上訴人法定代理人王永慶協商，並因而
      達成和解協議，則該和解契約效力自及於全體員工，是被上訴人壬○○、庚○
      ○自不得於和解契約成立後，執此收據再依據勞基法規定主張資遣費、退休金
      請求權。是被上訴人主張：壬○○、庚○○於各領取資遣費、退休金時，收據
      上均記載「如有其他未核發之加班費等，收款人亦得請求」，可知系爭和解並
      未拋棄系爭夜點費請求權云云，要無可取。
（三）按和解有使當事人所拋棄之權利消滅，及使當事人取得和解契約所訂明權利之
      效力，觀之民法第七百三十七條規定自明。和解契約合法成立，兩造當事人均
      應受該契約之拘束，不得再就和解前之法律關係再行主張（最高法院九十一年
      度台聲字第二九六號裁定意旨參照）。準此，兩造間既已就資遣費、退休金等
      相關事項成立和解，則被上訴人自不得再依勞基法規定，請求將夜點費列入平
      均工資計算資遣費、退休金之差額。是上訴人抗辯：兩造於勞資協議時，業已
      達成和解，是被上訴人不得再行請求等語，自屬可採。
（四）如前所述，被上訴人既需受系爭和解拘束，則被上訴人其餘主張系爭夜點費是
      否屬於工資一部份、計算平均工資等事項，本院自無庸再加以一一審究，併此
      敘明。
六、綜上所述，工會員工代表既已與上訴人原法定代理人王永慶就全體員工之資遣費
    、退休金等相關事項達成和解，則被上訴人自不得再依勞基法規定，請求將夜點
    費列入平均工資計算資遣費、退休金之差額。從而，上訴人再依據勞基法規定，
    請求上訴人給付資遣費、退休金差額（詳如附表「請求金額」欄所示）為無理由
    ，不應准許。其假執行之聲請亦失所附麗，應併予駁回。原審判命上訴人給付，
    並為假執行之宣告，自有未洽。上訴意旨指摘原判決不當，求予廢棄改判，為有
    理由。自應由本院予以廢棄改判，如主文第二項所示。
七、據上論結，本件上訴為有理由，依民事訴訟法第四百五十條、第七十八條、第八
    十五條第一項但書，判決如主文。
中　　　華　　　民　　　國　　九十三　　年　　　三　　　月　　 三十 　　日
                                勞工法庭
                                    審判長法  官    黃  騰  耀
                                          法  官    黃  莉  雲
                                          法  官    楊  絮  雲
正本係照原本作成。
不得上訴。
中　　　華　　　民　　　國　　九十三　　年　　　三　　　月　　 三十 　　日
　　　　　　　　　　　　　　　　　　　　　書記官    王  秀  雲
